臺灣高等法院高雄分院民事判決　九十二年度上字第六八號
　　上　訴　人　乙○○
　　　　　　　　　　　　送達.
　　訴訟代理人　孫志鴻律師
　　複代 理 人　甲○○
　　被上 訴 人　丙○○
　　訴訟代理人　尤英夫律師
當事人間請求返還代墊款事件，上訴人對於民國九十二年一月三十日臺灣高雄地方法
院九十年度重訴字第一一二五號第一審判決提起上訴，被上訴人並為訴之追加，本院
於九十三年六月一日言詞辯論終結，判決如下：
    主      文
上訴駁回。
上訴人應再給付被上訴人新台幣伍萬壹仟貳佰玖拾柒元，及自民國九十二年十二月二
十三日起至清償日止，按週年利率百分之五計算之利息。
第二審及追加之訴訟費用均由上訴人負擔。
    事實及理由
壹、程序方面：
    按第二審訴之變更或追加，非經他造同意，不得為之，但請求之基礎事實同一者
    ，不在此限，民事訴訟法第四百四十六條第一項、第二百五十五條第一項第二款
    定有明文。本件被上訴人於原審基於無因管理及不當得利之法律關係，請求上訴
    人給付自民國八十七年度至九十一年度代墊之地價稅款，嗣於本院追加九十二年
    度代墊之地價稅款（被上訴人誤為附帶上訴），其請求之基礎事實均為同一，依
    上開規定，被上訴人之追加應予准許。
貳、實體方面：
一、被上訴人主張：被上訴人之父蘇坤艮育有子女，為被上訴人、上訴人及訴外人蘇
    永燈、蘇翠雲、蘇秀華、蘇秋月。被上訴人之父於八十四年八月一日死亡，遺留
    大筆遺產，而須繳交巨額之遺產稅，又遺產中之土地部分係各繼承人公同共有，
    是土地地價稅須由各繼承人按其繼承之比例共同負擔之。上開遺產稅和地價稅原
    應由所有繼承人依比例分擔之，但上訴人僅交部分稅款即新台幣（下同）二百五
    十萬三千五百元，經催討多次，均無效果，甚且被稅捐機關處罰，迫不得已，遂
    均由被上訴人先行繳交上開稅款。上開遺產所需繳納之遺產稅額過高，被上訴人
    及其他繼承人無法一次繳納，乃向稅捐稽徵所申請分十二期繳交，被上訴人及其
    他繼承人所應按期繳納之遺產稅、罰鍰及利息共計為三千一百一十四萬零一百三
    十七元，則各繼承人所應各分擔之金額為五百一十九萬零二十二．八三元。另八
    十七年度至九十一年度之土地地價稅共計為一百三十八萬五千七百六十一元，則
    各繼承人應分擔之金額為二十三萬零九百六十元；嗣蘇秋月嗣於八十五年十一月
    二十日死亡，其無子女，由其配偶與其兄弟姊妹繼承之，則上訴人應分擔此部分
    二萬三千零九十六元（此部分之請求經原審駁回，未據聲明不服）；另九十二年
    度之土地地價稅三十萬七千七百八十二元，各繼承人應分擔之金額為五萬一千二
    百九十七元。而繼承人蘇翠雲代墊上訴人應繳之遺產稅一百一十三萬九千三百二
    十二元、蘇秀華代墊上訴人應繳之遺產稅二百零六萬六千二百零四元，被上訴人
    代墊上訴人八十七年度至九十一年度之土地地價稅二十五萬四千零五十五元，九
    十二年度之土地地價稅五萬一千二百九十七元，且繼承人蘇翠雲、蘇秀華已將上
    開債權移轉與被上訴人，並將同意移轉書送達予上訴人，被上訴人自可行使債權
    人之權利。因此，上訴人所應返還與被上訴人之墊款遺產稅、罰鍰及利息、八十
    七年度至九十一年度土地地價稅部分合計為三百四十五萬九千五百八十一元，並
    於本院追加其代繳九十二年度之土地地價稅五萬一千二百九十七元。為此，依無
    因管理、不當得利、債權讓與之規定，請求上訴人給付上述款項，及法定遲延利
    息，並願供擔保，請准宣告假執行等語。原審就被上訴人所請求之二百九十一萬
    七千四百八十三元本息部分判決勝訴，而駁回其餘部分之請求，上訴人提起上訴
    ，被上訴人答辯聲明：上訴駁回。（至原判決駁回被上訴人其餘請求部分未據聲
    明不服）。
二、上訴人則以：兩造為兄弟，因遺產稅甚鉅，經兄弟協商將各自分擔款項匯入訴外
    人吳長達帳戶，且因兄弟大半旅居國外，才由國內友人或兄妹代辦，因此稅單地
    址有時係被上訴人或被上訴人之兄妹，上訴人並非未繳納稅款。被上訴人雖提出
    稅單明細，惟只能證明遺產稅等已繳納完畢，無法證明係由被上訴人出資代墊。
    被上訴人提出之八十七年四月二十五日遺產稅繳款書有二紙，其內繳納義務人之
    名義不符，又八十七年度地價稅單未見完納認證章，足認該等資料有諸多不實。
    且被上訴人亦承認未替上訴人繳納稅款，其先主張代償，嗣改稱債權讓與，惟均
    未提出繳款證明以資證明等語，資為抗辯。於本院上訴聲明：(一)原判決不利於上
    訴人部分廢棄。(二)右廢棄部分，被上訴人在第一審之訴及假執行之聲請均駁回。
    (三)若受不利判決，願供擔保，請准宣告免為假執行。
三、兩造不爭之事實：
  (一)兩造之父蘇坤艮、母蘇李來好共育有子女即蘇清一、蘇忠也、蘇翠雲、蘇秀華、
    蘇秋月、兩造及蘇永燈。蘇清一於三十五年一月三日死亡絕戶、蘇忠也於三十四
    年八月十五日死亡絕戶、蘇李來好於七十四年六月七日死亡、蘇坤艮於八十四年
    八月一日死亡，有戶籍謄本可稽（本院卷第、八○、一二二頁、原審卷第一三六
    頁），是蘇坤艮之遺產由兩造及蘇永燈、蘇翠雲、蘇秀華、蘇秋月共同繼承，其
    中土地部分迄為兩造及其他繼承人公同共有，尚未辦理繼承登記。（蘇秋月嗣於
    八十五年十一月二十日死亡，有戶籍謄本可憑，原審卷第一三二頁。被上訴人請
    求上訴人分擔蘇秋月此部分二萬三千零九十六元，經原審駁回被上訴人之請求，
    未據聲明不服。）
  (二)兩造之父蘇坤艮之遺產稅及地價稅數額如附件所示，並有被上訴人提出遺產稅繳
    款書暨補發繳款書影本十五紙、八十七年度至九十二年度地價稅繳款書影本各一
    紙為證（原審卷第八至二二頁、第二四至二六頁、第二六六頁、第三一八頁、本
    院卷第一○四頁）。
  (三)上訴人曾繳付部分遺產稅及地價稅計二百五十萬三千五百元（原審卷第五頁、本
    院卷第九四頁）。
四、兩造之爭點：
    被上訴人主張其為上訴人代墊地價稅，及受讓其他代墊遺產稅款債權之事實，為
    上訴人所否認，並以前揭情詞置辯。是本件所應審究者，在於：(一)上述遺產稅及
    地價稅是否已繳納？(二)被上訴人有無代墊全部或一部？(三)被上訴人得否請求上訴
    人給付全數代墊款？
五、經查：
  (一)被上訴人主張其為上訴人代墊稅款，及自其他代墊稅款之繼承人受讓部分代墊稅
    款之債權等事實，業據其提出遺產稅繳款書暨補發繳款書影本十五紙、八十七年
    度至九十二年度地價稅繳款書影本各一紙為證（原審卷第八至二二頁、第二四至
    二六頁、第二六六頁、第三一八頁、本院卷第一○四頁）。其中被上訴人所提出
    八十七年四月二十五日遺產稅繳款書二紙（原審卷第二○、一一○頁），其內「
    納稅義務人」欄所載姓名固有不同，被上訴人起訴狀內附件四所附之繳款書（原
    審卷第二○頁）納稅義務人欄內僅有「丙○○、乙○○、蘇永」等字樣，而被上
    訴人於九十一年一月十日補具上述另紙繳款書（原審卷第一一○頁），其「納稅
    義務人」欄內即有兩造及四位兄弟姐妹之姓名，而被上訴人主張其所以重覆提出
    上開遺產稅繳款書之緣由，係因其於起訴狀內附件四所附之該紙繳款書（原審卷
    第二○頁）納稅義務人欄內僅有「丙○○、乙○○、蘇永」等字樣，其後面字體
    因泡水而未列印出來等語（本院卷第九四頁），惟除此以外，該二紙繳款書內「
    管理代號」、「地址」、「繳納期間」、稅額計算等欄位所載內容及位置均完全
    相同，筆跡亦屬一致，收稅章戳無異，上訴人嗣表示對起訴狀所附之繳款書之真
    正不爭執（本院卷第九五頁），是應屬同一張無訛。又被上訴人提出之八十七年
    度地價稅繳款書固未蓋有收款戳印章，惟經原審向台南市稅捐稽徵處函詢結果，
    該筆地價稅已於八十七年十二月二十五日繳納，此有該處九十一年九月十二日南
    市稅資字第０九一０一四一七七七號函及九十一年十月二十五日南市稅資字第０
    九一０一六八四七九號函各一件在卷可按（原審卷第二七五、二七七頁），足認
    上述地價稅確已繳納無訛。據上，上訴人就上開遺產稅繳款書真偽及地價稅完納
    與否之抗辯，均無可取。至上訴人未予爭執之其餘稅款繳款書，其上已蓋有收訖
    章戳，自堪信已繳納稅款。
  (二)其次，上訴人抗辯：上開繳款書不足證明被上訴人有出資代上訴人墊付稅款之事
    實等語。惟證人即兩造之姐蘇秀華到庭證稱：「（丙○○有替乙○○代墊過錢？
    ）有，是代墊地價稅... 大約是八十七年開始到昨天都是由丙○○幫乙○○代墊
    的，數額大約是台幣二十萬元左右，因丙○○去繳納地價稅後，向我要我應該擔
    負擔的部分時，有提到他也幫乙○○代墊地價稅；（你有無幫上訴人代墊過錢？
    ）有，代墊稅款時間如下：第五期是八十六年六月二日、第六期是八十六年八月
    二十三日、第七期是八十六年十月二十三日、第十二期是八十七年八月二十五日
    ，總共代墊新台幣二百零六萬六千二百零四元；（有無其他弟兄姐妹曾幫上訴人
    代墊過錢？）只有丙○○、蘇翠雲、我，我們三個代墊而已」等語（原審卷第三
    一○至三一三頁），又證人即另兩造之姐蘇翠雲亦到庭證述：「（你父親過世後
    ，有無與兄弟姊妹商量如何繳納稅款？）我們六個兄弟姐妹個別把錢匯到吳長達
    在銀行的戶頭，或交現金給吳長達由他處理，吳長達是我表哥」，「我有幫乙○
    ○墊過錢，因為乙○○曾經未匯錢給吳長達，由我、蘇秀華墊付過，就我的部分
    ，我幫乙○○墊付過新台幣一百一十三萬九千三百二十二元整，時間大概是八十
    六年十二月二十二日、八十七年二月二十五日、八十七年四月二十四日、八十七
    年六月二十五日」等情（原審卷第三○六、三○八頁）。以上開兩證人與兩造皆
    為姐弟關係，互無嫌隙，無偏頗任何一方之虞，所言自屬可採。且依上開稅款繳
    款書核算結果（詳如附表一、二），上訴人因繼承其父遺產所應負擔之稅捐，若
    不計上訴人繼承蘇秋月之債務部分，遺產稅（含罰鍰及利息）為五百一十九萬零
    二十三元（元以下四捨五入）、八十七年至九十一年地價稅為二十三萬零九百六
    十元（元以下四捨五入），合計為五百四十二萬零九百八十三元，乃上訴人自認
    其僅繳付稅款二百五十萬三千五百元（本院卷第九四頁），以上開應繳額扣除上
    訴人已繳部分，尚缺二百九十一萬七千四百八十三元，九十二年度地價稅為五萬
    一千二百九十七元，倘無其他繼承人墊付，上開稅款即無可能完納，是益徵上訴
    人應繳之遺產稅、地價稅係分由上述兩證人及被上訴人代墊為真正。準此，被上
    訴人主張其代上訴人墊付八十七年度至九十一年度地價稅，並追加九十二年度地
    價稅，及由蘇翠雲、蘇秀華代墊遺產稅之事實，係屬真實。
  (三)上訴人應繳之部分遺產稅固由上述兩證人代墊，惟按債權之讓與，非經讓與人或
    受讓人通知債務人，對於債務人不生效力，民法第二百九十七條第一項定有明文
    。茲上述兩證人已將其等對上訴人之代墊款債權移轉予被上訴人，此據其等於原
    審審理中陳述明確（同上筆錄），並有其等出具之同意移轉書在卷可稽（原審卷
    第二五○、二七○、二七一頁），且該債權讓與之事實業經被上訴人提出上述同
    意移轉書交付上訴人訴訟代理人（原審卷第二四九頁），是堪認上訴人已受債權
　　受讓之通知，依上述規定，該債權之讓與已對上訴人發生效力，從而，被上訴人
　　自得基於債權人之地位行使權利。
六、按因遺產而生之捐稅及費用，應由繼承人按其應繼分負擔之，此為繼承人間之內
    部關係，從而繼承人之一代他繼承人墊支上開稅捐及費用者，該墊支人得依不當
    得利規定向他繼承人請求返還其應負擔之部分（最高法院七十四年度台上字第一
    三六七號判決參照）；次按未受委任，並無義務，而為他人管理事務者，其管理
    應依本人明示或可得推知之意思，以有利於本人之方法為之；管理事務利於本人
    ，並不違反本人明示或可得推知之意思者，管理人為本人支出必要或有益之費用
    時，得請求本人償還其費用，民法第一百七十二條、第一百七十六條第一項定有
    明文。上訴人前曾繳付部分因繼承其父遺產應繳之遺產、地價稅款，可得推知其
    有繳納其餘稅款之本意，被上訴人與蘇翠雲、蘇秀華未受委任，亦無義務，不違
    反上訴人可得推知之意思，為其代繳地價稅、遺產稅，且上訴人因而受利益，致
    被上訴人與蘇翠雲、蘇秀華受損，依上開法條，被上訴人及蘇翠雲、蘇秀華自得
    請求上訴人償還代墊之稅款，又被上訴人已受讓蘇翠雲、蘇秀華對上訴人之債權
    ，且已通知上訴人，對上訴人生效，則被上訴人自得請求上訴人償還該二人代墊
    之遺產稅。
七、綜上所述，被上訴人主張其與蘇翠雲、蘇秀華分別為上訴人代墊因繼承其等之父
    遺產所應負擔之地價稅、遺產稅，及該二人已將上述代墊款債權讓與被上訴人等
    事實，係屬可採。上訴人抗辯被上訴人未代墊稅款云云，要無可取。從而，被上
    訴人請求上訴人給付二百九十一萬七千四百八十三元，及自起訴狀繕本送達翌日
    即九十一年三月三十日起至清償日止，按週年利率百分之五計算之法定遲延利息
    ，洵屬有據，應予准許。於本院追加請求其代墊九十二年度之地價稅五萬一千二
    百九十七元，及自追加訴狀繕本送達翌日即九十二年十二月二十三日起至清償日
    止，按週年利率百分之五計算之法定遲延利息，亦有理由。是則原審判命上訴人
    給付上開款項，並分別酌定相當擔保金額准予假執行及免為假執行，於法並無不
    合。上訴意旨指摘原判決不當，求予廢棄改判，為無理由，應予駁回其上訴。又
    本件事證已臻明確，兩造其餘攻擊防禦方法及舉證，核於判決結果不生影響，爰
    不一一論斷，附此敘明。
據上論結，本件上訴為無理由，被上訴人追加之訴為有理由，依民事訴訟法第四百四
十九條第一項、第七十八條，判決如主文。
中　　　華　　　民　　　國　　九十三　　年　　　六　　　月　　 十五 　  日
                                                民事第一庭
~B1審判長法　官　黃金石
~B2      法　官　吳登輝
~B3      法　官　魏式璧
正本係照原本作成。
如對本判決上訴，須於判決送達後二十日內向本院提出上訴狀，其未表明上訴理由者
，應於上訴後二十日內向本院提出上訴理由書（均須按他造當事人之人數附繕本）。
上訴時應提出委任律師或具有律師資格之人之委任狀，並依附註條文規定辦理。
中　　　華　　　民　　　國　　九十三　　年　　　六　　　月　　 十五 　  日
~B法院書記官　唐奇燕
附註：
民事訴訟法第四百六十六條之一：對於第二審判決上訴，上訴人應委任律師為訴訟代
理人，但上訴人或其法定代理人具有律師資格者，不在此限。
上訴人之配偶、三親等內之血親、二親等內之姻親，或上訴人為法人、中央或地方機
關時，其所屬專任人員具有律師資格並經法院認適當者，亦得為第三審訴訟代理人。
第一項但書及第二項情形，應於提起上訴或委任時釋明之。
